臺灣南投地方法院民事簡易判決
110年度投簡字第230號
原      告  陳錫宜  


訴訟代理人  曾允斌律師
被      告  陳錫欽  
訴訟代理人  蕭世駿律師
上列當事人間確認通行權存在事件，本院於民國110年12月21日
言詞辯論終結，判決如下：
    主  文
原告之訴駁回。
訴訟費用由原告負擔。   
    事實及理由
一、按土地因與公路無適宜之聯絡，致不能為通常使用時，除因
    土地所有人之任意行為所生者外，土地所有人得通行周圍地
    以至公路；前項情形，有通行權人應於通行必要之範圍內，
    擇其周圍地損害最少之處所及方法為之；有通行權人於必要
    時，得開設道路，分別於民法第787條第1項、第2項前段及
    第788條第1項前段定有明文。
二、第按民法第787條規定，此即所謂袋地通行權（下稱通行權
    ）。其性質為因法律規定所生袋地所有人所有權內容之擴張
    ，周圍地所有人所有權內容之限制，為周圍地之物上負擔，
    隨該土地而存在，不因所有人變動而受影響，其後如因情事
    變更，則另當別論。次按訴訟類型學理上一般雖區分為給付
    訴訟、確認訴訟及形成訴訟，惟訴訟實務上並不以此為限，
    就具體個案訴訟，仍視實際紛爭事件而定，於同一訴訟事件
    中，或有整合或互為條件類型之可能（如附條件裁判類型，
    即為一例）。又通行權紛爭事件，當事人就通行權是否存在
    及其通行方法，互有爭議，法院即須先確認袋地對周圍地有
    無通行權，具有確認訴訟性質。待確認通行權存在後，次就
    在如何範圍及方法，屬通行必要之範圍，由法院依社會通常
    觀念，斟酌袋地之位置、面積、用途、社會變化等，並就周
    圍地之地理狀況，相關公路之位置，與通行地間之距離，周
    圍地所有人之利害得失等因素，比較衡量袋地及周圍地所有
    人雙方之利益及損害，綜合判斷是否為損害周圍地最少之處
    所及方法，不受當事人聲明之拘束，由法院在具體個案中依
    全辯論意旨加以審酌後，依職權認定適當之通行方案，具有
    形成訴訟性質。經法院判決後，周圍地所有人就法院判決之
    通行範圍內，負有容忍之義務，不能對通行權人主張無權占
    有或請求除去；倘周圍地所有人有阻止或是妨害通行之行為
    ，通行權人得一併或於其後訴請禁止或排除侵害，具有給付
    訴訟性質。另倘通行權人係訴請法院對特定之處所及方法確
    認其有無通行權限時，因係就特定處所及方法有無通行權爭
    議之事件，此類型之訴訟事件乃確認訴訟性質，法院審理之
    訴訟標的及範圍應受其聲明拘束（最高法院110年度台上字
    第2771號判決要旨參照）。
三、復按確認法律關係之訴，非原告有即受確認判決之法律上利
    益者，不得提起之，民事訴訟法第247條第1項前段亦有明定
    。所謂即受確認判決之法律上利益，係指法律關係之存否不
    明確，原告主觀上認其在法律上之地位有不安之狀態存在，
    且此種不安之狀態，能以確認判決將之除去者而言，若縱經
    法院判決確認，亦不能除去其不安之狀態者，即難認有受確
    認判決之法律上利益（最高法院109年度台上字第354號判決
    要旨參照）。
四、原告主張：
  ㈠被告於民國86年間偽蓋原告之印文，出具土地同意書，並於
    當時兩造共有坐落共有之土地（即南投縣○○鎮○○段000○000○
    0地號土地【以下分別稱871地號土地及871之1地號土地】重
    測前尚未分割之土地）上興建同段268建號建物。因被告先
    於兩造原共有之土地上蓋有農舍，嗣因母親及2位長姐調處
    下，兩造原共有之土地被迫分割為871及871之1地號土地，
    由原告分得871地號土地，被告分得871之1地號土地及同段8
    00之4地號土地（下稱800之4地號土地）。
  ㈡原告前依兩造間協議切結書之內容，向本院提起請求履行契
    約訴訟，經本院以105年度訴字第474號判決，將兩造原先各
    自所有之土地為合併分割，前揭判決經被告提起上訴後又撤
    回上訴而確定，原告遂執前揭確定判決前往南投縣草屯地政
    事務所（下稱草屯地政事務所）辦理登記，遭草屯地政事務
    所以違反農業發展條例規定為由，否准依前揭確定判決內容
    辦理登記。復原告另以情事變更為由，向本院提起請求履行
    協議訴訟，經本院108年度訴字第203號判決駁回原告之訴，
    並經臺灣高等法院臺中分院108年度上易字第667號判決駁回
    原告之上訴而確定。
  ㈢原告所有871地號土地，與道路無適宜之聯絡，如欲與公路聯
    絡，必須經過被告所有800之4地號土地，是原告如欲使用87
    1地號土地為農耕使用，有通行大型農耕機具及車輛必要，
    而該等機具及車輛寬度皆大於2公尺，無法通行較小之道路
    ，原告主張以3.5公尺寬之道路以供通行，爰依民法第787條
    及第788條規定，提起本件確認訴訟等語，並聲明：⒈確認原
    告對被告所有坐落800之4地號土地，如附圖編號B1、B4及B5
    所示之土地，有通行權存在。⒉被告應容忍原告於前項通行
    範圍之土地，以水泥鋪設或修護3.5公尺寬之道路，並不得
    設置障礙物或為任何妨害原告通行之行為。
五、被告答辯：
    被告願意提供如附圖編號B1、B4及B5所示之土地，供原告通
    行使用，並願交付如附圖藍色虛線所示鐵皮大門上活動鎖之
    鑰匙予原告語，資為答辯，並聲明：原告之訴駁回。
六、本院之判斷：
  ㈠按主張有通行權之人，以所欲通行之周圍地所有人為被告，
    並聲明就土地複丈成果圖所示之特定部分土地為請求範圍，
    訴請法院判斷確認是否有通行權存在者，既以特定部分土地
    為請求範圍，即非形成之訴，而係確認之訴，法院應受其聲
    明所拘束（最高法院107年度台上字第1445號裁定要旨參照
    ）。查原告提起本件訴訟，經本院於110年12月21日言詞辯
    論期日當場與原告訴訟代理人確認欲以何種訴訟類型提起本
    件訴訟，經原告訴訟代理人當場表明係以確認訴訟方式提起
    （見本院卷第288頁）等語，揆諸最高法院107年度台上字第
    1445號裁定及110年度台上字第2771號判決所闡釋之要旨，
    本院就原告訴請確認所欲通行之範圍有無通行權存在，應受
    原告聲明之拘束，並應以原告所聲明之範圍，審查有無提起
    確認訴訟之確認利益存在。
  ㈡第查被告於110年11月9日言詞辯論期日，經本院詢問後，當
    場表明不論原告是否同意以附圖編號B2所示之土地，作為讓
    步條件，與被告達成和解與否，被告均願提供附圖編號B1、
    B4及B5所示之土地，供原告通行使用，並願交付附圖藍色虛
    線所示鐵皮大門上活動鎖之鑰匙予原告（見本院卷第274頁
    ）等語，嗣於110年12月21日言詞辯論期日，經原告訴訟代
    理人表明原告不願提供附圖編號B2所示之土地，作為讓步條
    件，與被告達成和解等語（見本院卷第288頁）後，經本院
    再次與被告確認是否願意提供附圖編號B1、B4及B5所示之土
    地，供原告通行使用，被告訴訟代理人仍當場表明願意，並
    當場交付附圖藍色虛線所示鐵皮大門上活動鎖之鑰匙予原告
    訴訟代理人，經原告訴訟代理人當場收受該鑰匙（見本院卷
    第288頁）。準此，被告業表明願提供附圖編號B1、B4及B5
    所示之土地，供原告通行使用，並交付附圖藍色虛線所示鐵
    皮大門上活動鎖之鑰匙予原告，顯見原告就其所有871地號
    土地，因被告願其所有800之4地號土地之特定部分，供原告
    通行，且原告亦取得鐵皮大門上活動鎖之鑰匙，原告對800
    之4地號土地之通行權，無不安之狀態，依民事訴訟法第247
    條第1項前段規定，原告不得提起本件確認訴訟。
  ㈢另按私人間之私權紛爭，由於不得以自力救濟為解決，須仰
    賴法院以公權力之強制解決紛爭。惟私人仰賴法院以裁判方
    式解決紛爭，須有一定之限制，並非無條件，倘私人間得於
    訴訟外以自治方法解決紛爭，實現其私權者，當無以訴訟方
    法利用法院之必要。換言之，私人僅憑其有實體權利存在一
    事，尚不能立刻據以要求法院賦予權力保護，蓋法院不能隨
    便為私人所濫用，私人不得將法院之訴訟程序隨便作無意義
    之運用。是私人所主張之私權，必須有現時利用起訴方法請
    求法院加以保護之必要情形，始能利用法院之訴訟程序。此
    種須有現時利用起訴方法請求法院加以保護私權之必要情形
    ，即係權利保護必要之旨。而附圖編號B1、B4及B5所示之土
    地，經本院於110年5月3日至現場勘驗時，即已鋪設全部鋪
    設水泥路面（見本院卷第161頁照片），是原告所欲主張通
    行之範圍已全面鋪設水泥路面，自亦不得依民法第788條規
    定，主張於該範圍之土地內有鋪設水泥路面之必要，且被告
    業交付附圖藍色虛線所示鐵皮大門上活動鎖之鑰匙予原告，
    原告已可自由通行前揭範圍，難認被告有何妨害原告通行之
    行為，應認原告就其聲明第2項所示之請求，欠缺權利保護
    之必要，不應准許。
七、據上論結，原告依民法第787條及第788條規定，訴請確認原
    告對附圖編號B1、B4及B5所示之土地，有通行權存在，並請
    求被告應容忍原告於前項通行範圍之土地，以水泥鋪設或修
    護3.5公尺寬之道路，並不得設置障礙物或為任何妨害原告
    通行之行為，因確認通行權部分，欠缺確認利益而無理由；
    被告應容忍之不作為給付部分，欠缺權利保護必要，亦無理
    由，均應予駁回。
八、本件事證業臻明確，兩造其餘主張、攻擊防禦方法及證據資
    料，經本院審酌後認均不足以影響本件判決之結果，爰不逐
    一論列。
九、訴訟費用負擔之依據：民事訴訟法第78條。
中　　華　　民　　國　 110　　年　　12　　月　　29　　日
                  南投簡易庭  法  官  林彥宇
以上為正本係照原本作成。
如不服本判決，應於送達後20日內，向本院提出上訴狀並表明上
訴理由，如於本判決宣示後送達前提起上訴者，應於判決送達後
20日內補提上訴理由書（須附繕本）；並向本院繳足上訴裁判費
（如委任律師提起上訴，請注意民事訴訟法施行法第9條規定）
。
中　　華　　民　　國　　111 　年　　1 　　月　　5 　　日
                              書記官